臺灣高等法院高雄分院刑事裁定　　　　 96年度聲再字第127號
再審聲請人
即受判決人　甲○○
再審聲請人
即受判決人
丙○○配偶　乙○○
受判決人　　丙○○
上列聲請人因貪污治罪條例案件，對於本院96年度重上更(六)字第
12號中華民國96年7 月10日確定判決（原審案號：台灣屏東地方
法院84年度訴字第625 號、起訴案號：臺灣屏東地方法院檢察署
84年度偵字第2178、2305、3550號），聲請再審，本院裁定如下
：
    主  文
再審之聲請駁回。
    理  由
一、聲請意旨如刑事再審聲請狀所載（詳附件）。
二、本院前審認定：「甲○○於民國79年5 月1 日至82年11月1
    日期間，擔任屏東縣高樹鄉公所村幹事，承辦該鄉河川公地
    使用之申請業務，為依據法令從事公務之人員，緣其於79年
    11月28日承辦林松石（92年1 月5 日死亡，業經最高法院92
    台上字第3537號判決公訴不受理確定）代理柯瑞雲、林緣、
    王陳變、黃登財、黃再福、曾明雪於78年9 月15日申請繼續
    使用屏東縣高樹鄉荖濃溪東振新段453 －2 、－3 、－4 、
    －5 、－7 、－9 號等6 筆河川公地案件，因柯瑞雲等6 人
    原申請使用期限已於77年12月31日屆滿，而未依「臺灣省河
    川管理規則」規定，於期滿前3 個月內申請繼續使用，乃以
    申請書填寫錯誤為由退回，而後於80年11月2 日再以柯瑞雲
    等6 人逾期申請繼續使用上開6 筆河川公地為由註銷使用許
    可。於81年11月間，林松石認上開6 筆河川公地及無人申請
    使用之同段453 －6 、－8 、－10號等3 筆河川公地（下稱
    系爭9 筆河川地）如由砂石業者申請使用，必可從中獲利，
    乃向張榮春提議申請使用系爭9 筆河川公地，實則開採河川
    砂石牟利，張榮春因財力有限則邀集吳仲敬（90年8 月9 日
    死亡，業經本院更三審判決不受理確定）共同出資。於81年
    11月間某日，在屏東市○○路106 號林松石住處，林松石向
    張榮春、吳仲敬表示申請使用系爭9 筆河川地，需給付甲○
    ○每分地新台幣（下同）2 萬元之賄款，林松石復透過甲○
    ○友人丙○○，向甲○○表示願給付每分地2 萬元賄款以取
    得系爭9 筆河川地之使用許可之意，經甲○○同意後，張榮
    春、吳仲敬隨即於81年11月間某日邀宴甲○○、丙○○，宴
    後再至張榮春位於屏東縣里港鄉三廓村江南巷12號住處商議
    ，甲○○、丙○○、林松石共同基於對違背職務之行為收受
    賄賂之犯意聯絡，約定由張榮春、吳仲敬以每分地給付2 萬
    元賄款合計876 萬元（計算方法：系爭9 筆河川地合計面積
    42．5235公頃，換算約438 分，每分2 萬元，合計876 萬元
    ），林松石取得其中150 萬元作為仲介費，其餘726 萬元則
    交付丙○○，以代甲○○收受賄賂，甲○○則予以核准系爭
    9 筆河川地之申請使用許可。吳仲敬乃當場向張榮春借用支
    票，由張榮春簽發附表一編號1 所示支票（面額120 萬元）
    交付丙○○，並約定其餘賄款待甲○○核准後使用許可再行
    交付。其後，張榮春與吳仲敬取得陳相谷、陳凱、丁麗華、
    許陳金絲、吳麗蓉、吳振隆、柯玉水、高石玉愛、柯玉柱等
    9 人之同意，於81年11、12月間委由林松石以上開9 人名義
    填載申請使用系爭9 筆河川地之申請書等文件，再委由不知
    情之代書廖庚正分別於81年11月26日、81年12月7 日向屏東
    縣高樹鄉公所送件申請，由甲○○受理承辦後，即定於81年
    12月23日會同陳相谷等9 人實地勘查，且為求週全另通知代
    書廖庚正補正柯瑞雲等人（上開河川地原使用人）之拋棄使
    用申請書及原使用許可，經代書廖庚正通知張榮春轉告林松
    石，林松石因知悉柯瑞雲等人本意為申請繼續使用上開河川
    地，自無可能拋棄使用，乃於81年12月29日，在屏東地區某
    不詳處所，單獨基於偽造私文書之犯意，盜用柯瑞雲、王陳
    變、黃登財、林緣所交付用以申請使用河川公地之印章，盜
    蓋在河川公地拋棄使用申請書上，並在其上偽造柯瑞雲、王
    陳變、黃登財、林緣之署押，而偽造其等名義之私文書，再
    由代書廖庚正於81年12月30日送交甲○○，足以生損害於柯
    瑞雲等4 人。詎甲○○明知陳相谷等9 人並無在系爭9 筆河
    川地種植使用之真意，且於核准申請前之81年12月23日實地
    勘查日，其與陳相谷等9 人均未到場進行實地勘查，卻未依
    「臺灣省河川管理規則」相關規定予以駁回，竟違背職務分
    別核准自81年12月30日及82年1 月13日起之許可使用（如附
    表二所示），並於81年12月間、82年1 月間，單獨基於公務
    員登載不實文書之概括犯意，在屏東縣高樹鄉公所內，將陳
    相谷等9 人申請使用系爭9 筆河川地之不實事項，連續二次
    登載於其職務上所掌管之河川公地種植使用許可登記簿（第
    一次登載丁麗華、許陳金絲、陳相谷、陳凱、柯玉水之許可
    資料，第二次登載柯玉柱、吳麗蓉、吳振隆、高石玉愛等人
    之許可資料），足以生損害於屏東縣高樹鄉公所對於河川公
    地許可資料正確性之管理。甲○○亦單獨基於使公務員登載
    不實之概括犯意，於81年12月31日將上述第一次登載5 人（
    丁麗華、許陳金絲、陳相谷、陳凱、柯玉水）之申請書、許
    可證等文書，以屏東縣高樹鄉公所（81）屏高鄉建字第1329
    8 、13767 、1376 8、13769 、13770 號公函，及於82年1
    月14日將上述第二次登載4 人（柯玉柱、吳麗蓉、吳振隆、
    高石玉愛）之申請書、許可證等文書，以屏東縣高樹鄉公所
    （82）屏高鄉建字第13299 、13300 、13301 、13302 號公
    函，送請屏東縣政府審核，連續二次使不知情之縣府承辦公
    務員，將此等申請事項登載於職務上所掌管之登記公文書「
    徵收清冊」而准予備查，足以生損害於屏東縣政府對於河川
    公地審核正確性之管理。吳仲敬、張榮春則依上開約定，由
    張榮春簽發附表一編號2 ～5 所示支票交付丙○○（面額合
    計630 萬元，但以其中606 萬元充作賄款），另由張榮春簽
    發附表一編號6 所示支票（面額150 萬元）交付林松石充作
    仲介費（之後由林松石提示兌現），而丙○○取得上開支票
    後，除將附表一編號3 所示支票（面額50萬元）持向不知情
    之陳永盛調借現款（之後經陳永盛提示兌現），其餘支票則
    由丙○○提示兌現，並將屬於甲○○所分得之賄款部分，以
    由甲○○收取「高新」盆栽場之盆栽銷售價款抵充。經法務
    部調查局屏東縣調查站移送台灣屏東地方法院檢察署檢察官
    偵查起訴。認被告甲○○、丙○○所為，均犯85年10月23日
    修正前之貪污治罪條例第4 條第1 項第5 款違背職務收受賄
    賂罪；被告甲○○另犯刑法第213 條公務員登載不實文書罪
    、第214 條使公務員登載不實罪，判處甲○○有期徒刑14年
    ，褫奪公權7 年。丙○○有期徒刑10年，褫奪公權5 年，並
    經最高法院以其上訴違背法律上之程式，予以駁回其上訴並
    確定在案。
三、本案再審聲請意旨主要係以：(一)案發當時河川地之權利買賣
    ，每分河川地權利之實際價金，從來沒有單價超過2 萬元，
    平均單價1 萬6 千元左右，因而本院前審所認定每分地賄款
    2 萬元顯然離譜而完全不符事實；(二)案發當時河川地之開採
    後銷售所獲砂石原料，每分地之淨利潤最多為1 萬元，是故
    ，開採每分河川地能獲得之利潤，根本就不可能再額外付出
    每分地2 萬元之賄款，因而本院前審所認定每分地賄款2 萬
    元顯然不合事實和違背常理；(三)本案共同被告張榮春、吳仲
    敬、林松石捏造所謂「以每分地賄款2 萬元行賄甲○○、丙
    ○○」云云，絕對是誣告構陷之詞等3 項理由聲請再審。並
    就(一)部分提出81年1 月15日河川公地權利讓渡書、81年6 月
    15日河川公地權利讓渡書、81年4 月27日河川公地權利讓渡
    書為證；就(二)部分提出隘寮溪鹽埔段（第3 區段）聯合自律
    委員會88年5 月10日會議記錄、82年11月間經濟部水利局南
    部水資源處及第七工程處永久辦公廳舍合建工程預算書單價
    分析表、83年6 月台灣省水利局高屏溪高雄縣大樹鄉攔河堰
    工程第2 頁單價分析表、96年11月7 日經濟部水利署南部水
    資源局高屏溪攔河堰管理中心96年下半年高屏堰蓄水範圍右
    岸上游淤積疏濬第01次財物變賣公告、第7 河川局81年度隘
    寮溪鹽埔段第三區段砂石數量計算表為證；就(三)部分提出張
    榮春之自白、吳仲敬、林松石之自白為證；並聲請本院傳訊
    證人張榮春及其配偶、丙○○之配偶乙○○、甲○○、丙○
    ○、吳仲敬、黃奉彬律師、第七河川局相關承辦人，並向隘
    寮溪鹽埔段聯合自律委員會函查及傳訊證人王能和為據。
四、按有罪之判決確定後，因發現確實之新證據，足認受有罪判
    決之人應受無罪、免訴、免刑或輕於原判決所認罪名之判決
    ，為受判決人之利益，得聲請再審，刑事訴訟法第420 條第
    1 項第6 款定有明文。查本件本院前審確定判決，係以：「
    (一)、被告甲○○於79年5 月1 日起，至82年11月1 日，擔任
    屏東縣高樹鄉公所村幹事，承辦該鄉河川公地使用之申請業
    務，於79年11月28日承辦同案被告林松石代理柯瑞雲、林緣
    、王陳變、黃登財、黃再福、曾明雪於78年9 月15日申請繼
    續使用屏東縣高樹鄉荖濃溪東振新段453 －2 、－3 、－4
    、－5 、－7 、－9 號河川公地案件，因柯瑞雲等6 人原申
    請使用期限已於77年12月31日屆滿，而未依規定於期滿前3
    個月內申請繼續使用，乃以申請書填寫錯誤為由退回，而後
    於80年11月2 日再以柯瑞雲等6 人逾期聲請繼續使用上開6
    筆河川公地為由註銷使用許可等事實，有屏東縣高樹鄉公所
    84年6 月10日函、屏東縣高樹鄉公所79年11月28日（79）屏
    高鄉建字第9103、9104、9106、9107、9108、9109號函、屏
    東縣高樹鄉公所80年11月2 日（80）屏高鄉建字第10841 號
    函附註銷使用權名冊附卷可稽（見84年度偵字第2178號卷〔
    下稱偵一卷〕第68、69、71─74、214 頁、調查卷第36─40
    頁）。(二)、81年11、12月間，被告張榮春及同案被告吳仲敬
    委由林松石以陳相谷、陳凱、丁麗華、許陳金絲、吳麗蓉、
    吳振隆、柯玉水、高石玉愛、柯玉柱等9 人名義填載申請使
    用系爭9 筆河川地之申請書等文件，再委由代書廖庚正分別
    於81年11月26日、12月7 日向屏東縣高樹鄉公所送件申請使
    用系爭9 筆河川地，嗣經分別核准自81年12月30日及82年1
    月13日起許可使用，被告甲○○復於81年12月間、82年1 月
    間，在屏東縣高樹鄉公所內，將附表二所示陳相谷等9 人申
    請使用系爭9 筆河川地之事項登載於其職務上所掌管之河川
    公地種植使用許可登記簿之事實，有陳相谷、陳凱、丁麗華
    、許陳金絲、吳麗蓉、吳振隆、柯玉水、高石玉愛、柯玉柱
    等9 人申請使用系爭9 筆河川地之申請書等文件、屏東縣高
    樹鄉公所90年8 月27日90屏高鄉建字第8522號函附河川公地
    種植使用許可登記簿可憑（見外放公文封內及本院更(三)卷第
    116 ～118 頁）。又依陳相谷等人之許可資料及高樹鄉公所
    呈報屏東縣政府核准之公文觀之，可知丁麗華、許陳金絲、
    陳相谷、陳凱、柯玉水等人之許可期限相同（自81年12月30
    日起至84年12月29日止）、行文屏東縣政府之發文日期亦相
    同（即81年12月31日），而柯玉柱、吳麗蓉、吳振隆、高石
    玉愛等4 人之許可期限相同（自82年1 月13日至85年1 月12
    日止），發文屏東縣政府之日期亦相同（即82年1 月14日）
    ，足認被告甲○○係各於81年12月間、82年1 月間，分二次
    將陳相谷等人之許可資料登載於河川公地種植使用許可登記
    簿上無誤。(三)、被告張榮春、吳仲敬各於屏東縣調查站供述
    林松石向張榮春及吳仲敬提議申請使用系爭9 筆河川地，及
    給付每分地2 萬元之賄款，其後復與甲○○、丙○○約定交
    付以每分地2 萬元計算之賄款，除其中150 萬元充作林松石
    之仲介費外，餘由丙○○代收等情甚明，被告林松石亦供稱
    確收受張榮春及吳仲敬交付之酬勞150 萬元支票，並已提示
    兌現等語明確。(四)並有被告張榮春之供述、證人陳惠民（調
    查員）之證言、被告吳仲敬之供述、被告林松石之供述，並
    以經核被告張榮春、吳仲敬、林松石上開對於每分地2 萬元
    之費用，雖曾出現『買賣』『購入』『承租』或『購買權利
    』等用語，應屬渠等明知被告甲○○係屬河川公地申請使用
    之承辦公務員，有審核准駁之權利或有刁難之可能，始需向
    其支付此等費用之賄款‧‧‧‧‧‧，等情，已詳細認定被
    告甲○○、丙○○所辯上情，均屬卸責之詞，均無足取。本
    院前審判決已經就被告等犯罪事實予以詳細認定，再審聲請
    意旨所指(一)、(二)部分，雖提出案發當時河川地之權利買賣，
    每分河川地權利之實際價金，從來沒有單價超過2 萬元，平
    均單價1 萬6 千元左右、案發當時河川地之開採後銷售所獲
    砂石原料，每分地之淨利潤最多為1 萬元等證據，但縱係屬
    實，亦僅能證明上開情形係以「合法之手段」買賣土地權利
    或銷售所獲砂石原料之獲利，並不包括以「盜採砂石之手段
    」為之，按以合法手段使用土地或開採砂石，必須經過評估
    、接受法律之規範，其使用、開採之成本極高，一般人不一
    定會承租使用，僅有不法業者以盜採砂石之方式始有暴利可
    圖，是聲請人所聲請之事項以及所提出之證據，聲請函查及
    傳訊證人部分，均顯不足以認聲請人甲○○及受判決人丙○
    ○應受無罪、免訴、免刑或輕於原判決所認罪名之判決，依
    上開規定，自無從據以聲請再審。
五、又按有罪之判決確定後，有原判決所憑之證言、鑑定或通譯
    已證明其為虛偽者，為受判決人之利益，得聲請再審，刑事
    訴訟法第第420 條第1 項第2 款固定有明文，然同條第2 項
    又明文規定：「前項第1 款至第3 款及第5 款情形之證明，
    以經判決確定，或其刑事訴訟不能開始或續行非因證據不足
    者為限，得聲請再審。」，即必以經法院以判決認定證言為
    虛偽，或其刑事訴訟不能開始或續行非因證據不足者為限，
    始能聲請再審，查本件聲請再審，再審聲請意旨所指(三)部分
    ，雖提出張榮春之自白、吳仲敬、林松石之自白為證，並聲
    請傳訊證人，但並未提出經法院以判決認定證言為虛偽，或
    其刑事訴訟不能開始或續行非因證據不足之證明，依上開說
    明，亦無從據以聲請再審。
六、綜上所述，本件向本院再審聲請為無理由；又按「再審程序
    係就確定判決事實錯誤所設之救濟方法，除有刑事訴訟法第
    426 條第3 項前段所定情形外，應由判決之原審法院管轄。
    又上級審法院以上訴不合法，從程序上判決駁回上訴者，聲
    請再審之對象為原法院之判決，並非上級審法院之程序判決
    ，該再審案件，仍應由原判決之法院管轄。」，最高法院93
    年度台聲字第2 號裁定可參，查本件本院前審判決後，最高
    法院係以「不足據以辨認原判決已具備違法之形式，其上訴
    違背法律上之程式」，從程序上判決駁回上訴，故本件聲請
    再審之對象為本院前審之判決，並非最高法院之程序判決，
    聲請人向最高法院96年度台上字第5776號聲請再審部分為不
    合法；均應予駁回。
據上論結，應依刑事訴訟法第433條、第434條第1項，裁定如主
文。
中　　華　　民　　國　　96　　年　　12　　月　　27　　日
                  刑事第五庭    審判長法  官  曾永宗
                                      法  官  王伯文
                                      法  官  任森銓
以上正本證明與原本無異。
如不服本裁定應於送達後5 日內向本院提出抗告狀。
中　　華　　民　　國　　96　　年　　12　　月　　27　　日
　　　　　　　　　　　　　　　　　　　書記官  廖素珍
